【裁判字號】    98,上易,604
【裁判日期】    980520
【裁判案由】    竊盜
【裁判全文】
臺灣高等法院臺中分院刑事判決         98年度上易字第604號
上  訴  人  臺灣苗栗地方法院檢察署檢察官
被      告  丙○○
上列上訴人因被告竊盜案件，不服臺灣苗栗地方法院97年度易字
第1026號中華民國98年2月27日第一審判決（起訴案號：臺灣苗
栗地方法院檢察署97年度偵字第3473號），提起上訴，本院判決
如下：
    主  文
上訴駁回。
    事實及理由
一、本案經本院審理結果，認第一審判決以不能證明被告丙○○
    犯罪，而為其無罪之諭知，並無不當，應予維持，並引用第
    一審判決書之記載（如附件）。
二、檢察官上訴意旨略以：(一)被告於原審羈押庭訊問時業已坦承
    有挖取大安溪河旁之4堆砂石，用以做路面，於原審審理時
    亦坦承無誤。(二)被告竊盜砂石一情，已據警員丁○○於偵訊
    及原審證明查獲過程屬實，復有其製作之職務報告、照片、
    現場簡圖等件可證，足見被告趁颱風來襲前夕，警力忙於防
    颱、該處當時旅客稀少，而趁機盜採砂石，否則被告為何見
    到有人前來即趕緊逃竄？且被告自承補平路面用不到砂石車
    ，則為何有2臺砂石車緊鄰在被告怪手旁邊？被告辯稱砂石
    車剛好路過云云，未免過於巧合。再者，被告辯稱：現場簡
    圖第1、2堆土質鬆軟，則被告如果真挖取補路面坑洞，則坑
    洞必定填補的不紮實，颱風一來，道路豈不又回復原狀甚至
    被雨水沖刷成坑坑洞洞更嚴重，被告又豈會在颱風前夕作此
    徒勞無益之事？其辯稱是在補坑洞不合情理，無從採信。(三)
    經濟部水利署第三河川局駐衛警乙○○於警詢筆錄及該局執
    行違反水利法現場取締紀錄上並未載明被告以挖取之砂石舖
    平於路面之痕跡一節，然乙○○於原審卻能明確證稱：第1
    、2堆處為上坡路段，旁邊路面原本有坑洞，是被告補平云
    云，惟從現場照片只能看出該處是平實沙土路面，並無坑洞
    ，看不出來經補平之痕跡，則乙○○證述該處原本有坑洞云
    云，記憶力好的驚人而不合情理，況當時亦在場會勘之丁○○明確證稱當時看不出來有補平過的痕跡，且乙○○於原審
    庭呈之97年7月22日現場照片所示，該處上坡路面平實，被
    告既自承是以鬆軟沙土填補路面，則經颱風大雨沖刷，為何
    還能保持路面平整？亦足認該處路面原本就是平整而無庸補
    平。再者，乙○○曾因違反貪污治罪條例罪嫌，經臺灣臺中
    地方法院檢察署檢察官提起公訴，又因酒醉駕車罪，經臺灣
    臺中地方法院判決判處拘役55日確定，足見乙○○素行尚非
    良好，其證詞憑信性令人存疑，堪認乙○○是迴護被告之詞
    ，不足採信。(四)參現場簡圖及照片標示之第4區域，係位於
    該便道之路中且堆置於路面上，而被告陳稱當時是已經完工
    離開現場並非逃避取締等情，則該第4堆砂石堆置於便道之
    路面上，顯有礙砂石車之通行，乃被告竟就此未予攤平即行
    逃離現場，益足認該標示為4之區域係被告將自其他3處挖取
    之砂石堆置於該處，伺機交予他人運離。(五)被告雖舉證人林
    保忠、陳明儒證明係受託舖平該便道之路面以利砂石通行云
    云，惟查獲時該路面既無挖土機攤平路面之痕跡，且有砂石
    堆堆置於道路而有妨礙砂石車通行之情事，則被告於案發時
    在該地挖取砂石之目的顯非為舖平路面，且陳明儒有教唆偽
    證前科，甫經本院97年度上訴字第1903號判決判處有期徒刑
    8月，其憑信性已有疑問，且被告甫遭查獲時，陳明儒竟將
    手機關機避不見面，其事後語焉不詳之證述，亦無法證明被
    告當時確實在整平砂石便道。另林保忠既未到過現場，被告
    怎麼會知道要整平那個路段？其有告知被告要整平路段之說
    詞，顯然是迴護被告不足採信。(六)證人即砂石車司機蔡戰雄
    於偵訊時證述與被告之辯護人在97年7月21日之刑事聲請調
    查證據狀所載不符，證人丁○○亦證述沒有看到被告在用怪
    手推砂石車，後來巡邏車有去現場，而且巡邏車在該路段可
    以上上下下沒有爬不上去的情形等情明確，可見被告是在現
    場打算將盜採之砂石挖到砂石車上運走，因發現丁○○巡邏
    而趕緊離開等詞，指摘原判決不當。
三、按犯罪事實應依證據認定之，無證據不得認定犯罪事實。又
    不能證明被告犯罪者，應諭知無罪之判決，刑事訴訟法第15
    4條第2項、第301條第1項分別定有明文。又認定不利於被告
    之事實，須依積極證據，苟積極證據不足為不利於被告事實
    之認定時，即應為有利於被告之認定，更不必有何有利之證
    據。另按事實之認定，應憑證據，如未能發現相當證據，或
    證據不足以證明，自不能以推測或擬制之方法，以為裁判基
    礎；又認定犯罪事實，所憑之證據，雖不以直接證據為限，
    間接證據亦包括在內，然無論直接或間接證據，其為訴訟上
    之證明，須於通常一般之人均不致於有所懷疑，而得確信其
    為真實之程度者，始得據之為有罪之認定，倘其證明尚未達
    到此一程度，而有合理性懷疑之存在時，即無從為有罪之認
    定，最高法院著有30年上字第816號、40年臺上字第86號、
    30年上字第1831號、76年臺上字第4986號等判例可資參照。
    事實審法院對於證據之取捨，依法雖有自由判斷之權，然積
    極證據不足證明犯罪事實時，被告之抗辯或反證縱屬虛偽，
    仍不能以此資為積極證據應予採信之理由，最高法院30年上
    字第482號、1831號、21年上字第474號判例參照。又刑事訴
    訟法第161條已於91年2月8日修正公布，修正後同條第1項規
    定：檢察官就被告犯罪事實，應負舉證責任，並指出證明之
    方法。因此，檢察官對於起訴之犯罪事實，應負提出證據及
    說服之實質舉證責任。倘其所提出之證據，不足為被告有罪
    之積極證明，或其闡明之證明方法，無從說服法官以形成被
    告有罪之心證，基於無罪推定之原則，自應為被告無罪判決
    之諭知（最高法院92年臺上字第128號判例意旨參照）。
四、經查，檢察官所舉被告犯竊盜砂石，無非係以證人丁○○之
    證述及現場簡圖、照片所示4處區域（即第1、2、3處土石挖
    取後放置於第4堆處）為主要依據。惟證人丁○○於偵訊及
    原審審理時均證述：當天颱風要來了，伊疏導旅客經過該處
    ，聽到怪手聲音就爬上卓蘭橋防波堤看，看到怪手手臂一直
    動，旁邊停了2臺砂石車緊鄰，而且怪手手臂一直在動感覺
    在挖取，伊就在堤防上往前走了約100公尺時，看到砂石車
    往東，怪手往西邊走入河底等語，僅查獲被告及其所駕駛之
    挖土機，並未查獲砂石車。其雖證述見怪手手臂一直在動、
    感覺在挖取，則被告挖取土石後是否將之放在丁○○所見聞
    之2臺砂石車上，則無法證明（證人丁○○證稱：因為距離
    的關係伊看不到之語，見原審卷第41頁）。再者，被告並不
    否認其確實挖取砂石一情，僅辯以係用來填補路面（此亦為
    檢察官上訴書所是認），被告於遭警員丁○○查獲之際，即
    已告知上情，丁○○並依被告所指之填補地點予以攝影，至
    於有無怪手將路整平的痕跡，【則沒有注意看】，已據證人
    丁○○於偵訊時具結證述在卷（見偵卷第60、61頁），可徵
    被告於遭警查獲之際確實向承辦警員丁○○表示其在挖取砂
    石用以填補路面（丁○○於原審改證稱：「我有問丙○○說
    你把這些東西挖去哪裡，他就說他填在那裡，我們有再問乙○○說這是不是，他說這是，但是我說看不出來。」〈見原
    審卷第61頁〉，與其偵訊所述「沒有注意看」已有未合）。
    查獲當日會同勘查之駐衛警乙○○於原審審理時復已證稱：
    第1、2堆處為上坡路段，旁邊路面原本有坑洞，是被告補平
    之語，於警詢時雖僅證述現場開挖面積及數量若干、查扣挖
    土機廠牌、型號、顏色等，及在案發地點開挖並未經過申請
    核准等情，並未提及有否填補路面一情，惟於取締紀錄則載
    明「挖取土石【修補河床便道】疑似盜採土石情形」，已提
    及被告修補河床便道之情。故不能以乙○○於警詢筆錄未提
    及被告挖取土石用以修補路面，即謂其於原審證述上情為不
    可採。再者，乙○○前雖曾於89年1月至90年10月擔任駐衛
    警期間，未舉發案外人長佑公司、長隆公司竊盜鉅量砂石一
    情，經臺灣彰化地方法院檢察署檢察官以圖利罪嫌起訴，然
    該案已經臺灣彰化地方法院以91年度訴字第1021號判決判處
    無罪，提起上訴後經本院以95年度上訴字第2407號判決駁回
    上訴，有該判決書附卷（見本院卷第17至32頁）可稽（現仍
    上訴於最高法院中），乙○○於該案係因未積極舉發案外人
    長佑公司、長隆公司盜採砂石之不作為，而認定其有圖利罪
    嫌，並非認定其積極與砂石業者有何掛勾，亦無法證明其有
    何圖取不法利益之犯意，而故不舉報，自無從認定其就本案
    於原審之證述有何不足採之處，又乙○○前雖有酒醉駕車之
    公共危險犯行，暨陳明儒前因六合彩賭博案件而有教唆偽證
    之情，均與本案案情並不相涉，亦無關連性，其等雖有前開
    刑事前科紀錄，亦無法逕予斷定其等於本案之證述內容有何
    虛偽不實之處。再又，被告供稱照片及現場簡圖所示4之區
    域，係原先就有土石堆置於該處，伊只是將高起部分挖取後
    填補其他坑洞處，核與乙○○於原審證述該4區域係原有砂
    石車便道，好像是砂石車壞掉，然後傾倒在該處之語（見原
    審卷第53頁）相符，而被告迭自警、偵訊及法院審理期間均
    供稱伊挖取土石以填補路面，將坑洞凹陷處予以整平，雖該
    4區域之土堆高起放置於該處，被告未續以整平，然該處係
    水泥基底路面，並非凹陷處，被告未將土石挪移他處，亦不
    能推翻其挖取砂石用以整平路面之詞為不可採。又現場便道
    係上坡路段，查獲當時丁○○請同事支援，所駕駛者係四輪
    傳動2.4噸巡邏車，其車型相較於砂石車（空車約15至16噸
    、載重量約35至38噸）而言自屬輕巧，速度、控制力均較容
    易簡單，丁○○雖證稱其與同事駕駛巡邏車可以上下坡自如
    ，然如砂石車之大型車輛得否在有坑洞且下雨極易積水之上
    坡路面，毫不費力地輕易行駛，確實存疑，是自不能以丁○○證稱其所駕駛之巡邏車於上坡路段沒有開不上去一情，即
    認大型之砂石車亦可輕鬆上坡而無困難。至「被告趁颱風來
    襲前夕，警力忙於防颱、該處當時旅客稀少，而趁機盜採砂
    石，否則被告為何見到有人前來即趕緊逃竄？且被告自承補
    平路面用不到砂石車，則為何有2臺砂石車緊鄰在被告怪手
    旁邊？再者，現場簡圖第1、2堆土質鬆軟，則被告如果真挖
    取補路面坑洞，則坑洞必定填補的不紮實，颱風一來，道路
    豈不又回復原狀甚至被雨水沖刷成坑坑洞洞更嚴重，被告又
    豈會在颱風前夕作此徒勞無益之事？又第4區域，係位於該
    便道之路中且係堆置於路面上，顯有礙砂石車之通行，乃被
    告竟就此未予攤平即行逃離現場，益足認該標示為4之區域
    係被告將自其他3處挖取之砂石堆置於該處，伺機交予他人
    運離。」均屬臆測推論之詞。縱使被告之前揭辯解有如檢察
    官質疑之上情，仍不能以此資為積極證據應予採信之理由，
    已經最高法院迭著有前開判例可資參照，公訴人在未舉證以
    達使本院形成被告有罪之確切心證之前，其舉證責任尚有未
    足，暨原審並未以證人即砂石車司機蔡戰雄於偵訊時證述內
    容為據，縱與被告之辯護人所提刑事聲請調查證據狀載部分
    內容不符，亦無從為被告與不詳之砂石車司機共同竊盜砂石
    之不利認定。檢察官上訴意旨仍執上情，指摘原判決不當，
    均無理由，應予駁回。
據上論斷，應依刑事訴訟法第373條、第368條，判決如主文。
本案經檢察官甲○○到庭執行職務。
中    華    民    國    98    年    5     月    20    日
            刑事第九庭  審判長法  官  江  德  千
                              法  官  康  應  龍
                              法  官  賴  妙  雲
以上正本證明與原本無異。
不得上訴。
                              書記官  蘇  昭  文
中    華    民    國    98    年    5     月    20    日


司法院資訊處製作；財團法人民間司法改革基金會備份。
